最高法院民事判決                              八十六年度台上字第二五三五號
    上  訴  人  丙○○
    訴訟代理人  陳增機律師
    上  訴  人  甲  ○
                乙○○
右當事人間請求返還保證金等事件，兩造對於中華民國八十五年八月二十日臺灣高等
法院第二審判決（八十四年度上字第五九六號），各自提起上訴，本院判決如左：
    主  文
原判決關於駁回(一)上訴人丙○○之訴中新臺幣六十二萬零四百元本息；(二)上訴人甲○
、乙○○其餘上訴，暨各該訴訟費用部分廢棄，發回臺灣高等法院。
    理  由
本件上訴人丙○○主張：對造上訴人甲○、乙○○（下稱甲○等）於民國七十七年一
月十四日提供其共有坐落基隆市信義區○○○段深澳坑小段二一○號、二一○－五三
號、二一○－四五號、二一○－四六號、二一○－四七號五筆土地，由伊出資興建房
屋，而訂立合建契約書，甲○並於訂約時受領伊所交付之保證金一百五十萬元。嗣因
甲○等遲延不履行提供前開土地，致伊受損害，經訴請履行及賠償損害，獲勝訴之判
決確定。伊於七十八年四月十九日依法再為甲○等提存保證金一百萬元，詎甲○等於
前開訴訟進行中，竟將土地移轉登記與訴外人黃忠民，致提供土地之義務給付不能，
經伊於八十二年五月五日以郵局存證信函限期十五日履行，否則即解除合建契約，迄
同年月二十二日期限屆滿，甲○等仍不履行，兩造間之合建契約業已解除等情。依契
約解除後回復原狀請求權、不當得利請求權及給付不能之損害賠償請求權，求為命(一)
甲○返還一百五十萬元及其利息、(二)甲○等連帶賠償一百八十八萬二千五百元及其利
息之判決。（其中「連帶」之請求，經第一審判決駁回，未據丙○○聲明不服。又原
審將第一審命甲○等賠償之金額超過一百零五萬二千一百元本息部分廢棄，改判駁回
丙○○之訴，丙○○僅就其中施工費用六十二萬零四百元本息部分，提起上訴。另請
求甲○等返還提存保證金一百萬元本息部分，經第一審判命甲○等如數給付，未據聲
明不服。）
上訴人甲○等則以：對造上訴人丙○○未依合建契約第五條第二款約定給付伊保證金
一百萬元，且未依合建契約第七條約定，於取得建築執照後三十日內開工興建房屋，
經伊再三催告，仍置之不理，業經伊解除契約，沒收已付之保證金一百五十萬元。丙
○○於七十七年十一月間曾訴請伊履行契約及賠償損害，經法院判決確定在案，茲又
以同一法律關係請求，有違一事不再理原則。再者，丙○○所提各項損失支出之憑據
，係其與客戶間之契約、收據、簽收簿等，俱屬私文書，並無公信力，不足以證明確
有各該款項之支付，且該等損失亦與伊之責任原因事實間並無相當因果關係等語，資
為抗辯。
原審將第一審命甲○等賠償金額超過一百零五萬二千一百元本息部分廢棄，改判駁回
丙○○之訴，及駁回甲○等其餘上訴，無非以：丙○○主張其與甲○等簽訂合建契約
，甲○等拒不提供土地，經訴請履行契約及賠償損害勝訴確定，嗣並解除契約之事實
，業據提出兩造間履行契約等事件之民事判決及提存書、土地登記簿謄本、郵局存證
信函、掛號郵件收件回執等為證。甲○等於兩造間前開履行契約等事件訴訟進行中之
七十八年八月九日將前開二一○－四七地號土地移轉登記與黃忠民，亦有土地登記簿
謄本足按，堪認為真實。又兩造訂立之合建契約第五條第二項固約定：「本合建土地
上舊有房屋現住戶四戶，由甲方（指甲○等）負責協調搬遷，每搬遷一戶，乙方（指
丙○○）即付二十五萬元」。甲○等至七十七年九月十六日始將現住戶四戶全部協調
搬遷而交付補償費，其雖於同年十月三日致函丙○○載明：「台端迄今均未付款……
本人專此以郵政存證函件證明未收到一百萬元保證金」等字樣。惟該函與定期催告被
上訴人履行繳付款項之催告函有別，尚不生催告之效力。況其於翌日即十月四日即通
知解除契約，亦與民法第二百五十四條規定得解除契約之法定要件不符。甚且丙○○
主張業將一百萬元保證金提存之事實，甲○等並不爭執，應認甲○等所為已將兩造間
之契約於七十七年十月四日解除，並沒收一百五十萬元保證金之抗辯，不足採取。而
甲○等於合建契約未合法解除前之七十八年八月間，將前開土地讓售移轉與第三人，
乃因可歸責於己之事由，致給付不能，依民法第二百五十六條、第二百二十六條規定
，丙○○自得解除該合建契約，甲○原有收受保證金一百五十萬元之法律上原因已不
存在，丙○○依法請求其返還所受領之保證金並附加自受領時起之法定利息，為有理
由，應予准許。次查丙○○主張因甲○等給付不能所生之損害計一百八十八萬二千五
百元，詳如原判決附表所示。經查附表編號１賠償訂購房屋客戶鄭嘉富之損失二十萬
元，附表編號３、４支付房屋預售仲介費與鄭桂珠（即鄭惠珠）二十二萬四千元、楊
正己十九萬元，附表編號５、６建築師設計費Ｂ區十七萬六千元、Ａ區二十六萬二千
一百元，均分別經證人鄭嘉富、鄭桂珠、楊正己、林培華證稱確有收取各該款項屬實
。上開損害金額合計一百零五萬二千一百元，堪認為真實。至其餘附表所示損害金額
，證人林培華雖另證稱放樣、土方工程、鋼筋紮資部分價格尚稱合理，混凝土部分未
仔細算過，該金額應該是不離譜云云，但其既稱只管設計部分，施工係營造廠所為，
則證人此部分關於施工費用之證言，尚不足採為損害賠償之依據；證人郭進源雖證稱
丙○○有支出附表所示之金額，然其係丙○○雇用擔任建築工地之工地主任，所為證
言亦不足據。丙○○請求甲○等賠償，於一百零五萬二千一百元及其利息範圍，為有
理由，應予准許，逾此金額之請求，則無理由，不應准許等詞，為其判斷之基礎。
惟查甲○等始終抗辯，兩造簽訂合建契約後，因丙○○無力支付履約保證金，已違背
契約第五條及第七條之約定，迭經伊口頭催告未果，再於七十七年十月三日、四日、
十一月十九日以郵局存證信函催告，最後才為解約之意思表示，沒收保證金一百五十
萬元，丙○○提存一百萬元保證金不生提存之效力云云。而丙○○迄七十八年四月十
九日始為甲○等提存一百萬元保證金，則為原判決確定之事實。乃原審未詳加調查甲
○等催告及解約之過程如何？並丙○○之提存是否生清償之效力？徒以甲○等七十七
年十月三日函與定期催告丙○○履行繳付款項之催告函有別，不生催告之效力，且於
翌日（十月四日）即通知解除契約，與民法第二百五十四條規定之要件不符，並丙○
○主張業將保證金提存為甲○等所不爭為由，遽認甲○等解除契約、沒收保證金之抗
辯不可採，已難謂無判決不備理由之違法。又甲○等將原提供合建之土地，於七十八
年八月間讓售與第三人，丙○○則於八十二年五月五日始限期十五日催告甲○等履行
提供土地之義務，而主張同年月二十二日期限屆滿仍未履行，兩造間合建契約解除，
亦為原審所是認。依丙○○所提其與房屋訂購戶鄭嘉富、蘇忠華簽訂之解約協議書（
見一審卷第六三頁、六四頁）記載，丙○○興建之房屋除兩造合建契約所載之二一○
地號外，尚有同所三九○之四地號，顯見丙○○非僅在甲○等提供合建之土地上興建
房屋至明，則其因而支付之建築師設計費、房屋預售仲介費及與訂購戶解約而加倍返
還定金等損失，是否全應由甲○等負擔，即非無疑。況其與鄭嘉富、蘇忠華係於七十
八年六月間，在甲○等將合建土地讓售與第三人及丙○○催告履約前，簽訂解約協議
書，而鄭惠珠則係代理銷售房屋與訴外人陳志海而領取佣金（見一審卷第六十六頁）
，亦與解約之客戶無涉，則其因與鄭嘉富解約而加倍返還定金，及支付與鄭惠珠之佣
金是否與本件契約之解除或甲○等給付不能有關連，有進一步釐清之必要。原審遽以
丙○○有是項支出即命甲○等賠償，尤屬可議。再者，證人為不可代替之證據方法，
如果確係在場聞見待證事實，而其證述又非虛偽者，縱令證人與當事人有親屬，親戚
或其他利害關係，其證言亦非不可採信。原判決以證人即建築師助理林培華只管設計
部分、證人郭進源為丙○○工地主任，即謂其關於丙○○施工費用及其他支出之證言
不足採，亦有未洽。兩造上訴論旨，分別指摘原判決於己不利部分為不當，求予廢棄
，均非無理由。
據上論結，本件兩造上訴均有理由，依民事訴訟法第四百七十七條第一項、第四百七
十八條第一項，判決如主文。
中      華      民      國    八十六    年      八      月     十四     日
                              最高法院民事第七庭
                                  審判長法官  蕭  亨  國
                                        法官  吳  正  一
                                        法官  鄭  三  源
                                        法官  楊  隆  順
                                        法官  陳  淑  敏
      右正本證明與原本無異
                                              書  記  官
中      華      民      國    八十六    年      八      月    二十九    日
